【裁判字號】    89,上易,335
【裁判日期】    890426
【裁判案由】    侵占
【裁判全文】
臺灣高等法院高雄分院刑事判決                    八十九年度上易字第三三五號
    上  訴  人  乙○○
    即 自訴 人
                甲○○
    被      告  丙○○
右上訴人因被告侵占案件，不服臺灣屏東地方法院八十八年度自字第一一六號中華民
國八十九年一月十三日第一審判決，提起上訴，本院判決如左：
      主  文
上訴駁回。
      理  由
一、自訴意旨略以：屏東縣佳冬鄉○○段第一四０五號（原石光段第五十六號）土地
    為自訴人等之祖先洪阿元、洪阿居、洪阿來、楊善海、楊清仁、楊碼生、吳阿生
    、楊阿賜、陳阿孔、郭阿起、楊萬春、余阿明等十二人所共有，於日據時期之大
    正年間，為免各共有人間因私自處分各人之持分，而損及他共有人之利益，故而
    約定將該筆登記於廣惠宮（當時原名為三仙國王宮）之名下，並無贈與或其他使
    廣惠宮取得該筆土地所有權之意，嗣該筆土地中之部分，經屏東縣政府徵收為道
    路用地，並補償新臺幣（下同）二百十九萬四千四百七十五元，而該筆補償費本
    應為原所有人等之後嗣即自訴人等所有，詎被告身為廣惠宮之管理人，於領取該
    筆補償費後，竟僅將該筆款項其中之一百二十萬元交予自訴人等，竟拒將剩餘之
    款項交還，並侵占入己，因認被告涉有侵占罪嫌。
二、按「犯罪事實應依證據認定之，無證據不得推定其犯罪事實」，刑事訴訟法第一
    百五十四條定有明文。而認定不利於被告之事實，須依積極證據，茍積極證據不
    足為被告不利事實之認定時，即應為有利於被告之認定，更不必有何有利之證據
    ；又認定犯罪事實所憑之證據，雖不以直接證據為限，間接證據亦包括在內；然
    而無論為直接證據或間接證據，其為訴訟上之證明，須於通常一般人均不致有所
    懷疑，而得以確信其為真實之程度者，始得據為有罪之認定，此有最高法院三十
  年上字第八一六號、七十六年臺上字第四九八六號刑事判例可資參照。另按「不
    動產物權，依法律行為而取得、設定、喪失及變更者，非經登記，不生效力」民
    法第七百五十八條亦定有明文；另刑法上之侵占罪，必以行為人對於所持有他人
    所有之物，意圖為自己或第三人不法所有之意而占有之，始足當之，倘行為人或
    該第三人對該物本即有合法之所有權，或行為缺乏對該物不法所有之意時，即與
    該罪之構成要件不相當。
三、本件上訴人即自訴人認被告涉有侵占之犯行，無非以上訴人即自訴人指稱：被告
    身為廣惠宮之管理人，於領取屏東縣政府對前開土地之徵收補償費後，未全額交
    予上訴人即自訴人，並提出前開土地於七十五年間之田賦代金繳納通知書，認該
    土地之相關稅賦均由前述原所有人洪阿元等人之後代即上訴人等所繳納，顯然屏
    東縣政府徵收土地之補償金應全額屬於上訴人即自訴人等人所有，被告竟將其中
    一部分侵吞入已以為論據。
四、訊據被告對於與楊朝琴共同領取二百十九萬四千四百七十五元，並將其中之一百
    二十萬元交予上訴人即自訴人等之事實固不諱言，惟堅詞否認有上訴人即自訴人
    所指之侵占犯行，辯稱：伊係在二年前才擔任廣惠宮主任委員，完全不知前開土
    地為上訴人即自訴人等所有，而上開土地因係登記在廣惠宮名下，該筆補償費，
    係屏東縣政府依據上開土地之登記簿謄本所載，認上開土地為廣惠宮所有，乃通
    知廣惠宮及伊前任管理人楊朝琴前往領取上開提存之補償費；嗣因上訴人即自訴
    人等堅持上開土地為渠等祖先所購得，再由渠等繼承所有，為免紛爭，於是楊朝
    琴乃召開信徒大會，經信徒大會同意後，將該筆補償費之半數即一百二十萬元，
    交予上訴人即自訴人等，嗣楊朝琴過世，由伊接任，依該次大會決議，將剩餘之
    款項，存在廣惠宮之帳戶中，伊並無侵占該筆款項等語。
五、經查：
    （一）前開屏東縣佳冬鄉○○段第一四０五號（原石光段第五十六號）土地，登
          記名義人為廣惠宮，管理人為被告丙○○，並經屏東縣政府徵收為道路用
          地之事實，業經上訴人即自訴人所承認，核與被告所供相符，並有該土地
          之登記簿謄本、屏東縣政府通知及原審法院提存所函各一份附卷足稽，顯
          然上開土地確係登記於廣惠宮名下，要無疑義。
    （二）上訴人即自訴人等雖提出該土地於七十五年間之田賦代金繳納通知書一紙
          為證，有田賊代金繳納通知書一紙在卷可證（見原審卷第二十頁），固足
          以證明上開土地業已繳付田賦完畢；然觀諸該紙通知書內所載，該土地之
          納稅義務人亦為廣惠宮之前身三仙國王宮，且無法看出該筆田賦代金究係
          何人繳納，尚無從由該紙田賦代金繳納通知書證明上開土地為上訴人即自
          訴人等所有。再上開剩餘之補償金，仍存於合作金庫廣惠宮名下，亦有廣
          惠宮合作金庫綜合存款存摺影本一紙附於本院卷內可憑。該筆土地既登記
          為廣惠宮所有，依不動產採取登記主義之情況下，即應認廣惠宮為該土地
          之所有人，楊朝琴身為廣惠宮之管理人，本於所有權人之地位，向原審法
          院提存所提領該筆補償費，再由被告繼任管理人而將該筆款項之餘額存於
          廣惠宮之帳戶中，尚難認有何不法所有可言。
    （三）前開補償費曾於八十年間，由廣惠宮之前任管理人楊朝琴向原審法院提存
          所領取，為上訴人即自訴人所承認，核與被告所供相符，自可認定該項事
          實。而廣惠宮曾於八十七年十二月三十日由楊朝琴召開信徒大會，因與會
          之信徒均無人知悉該筆土地之來由，無從確定是否將該筆補償費給予上訴
          人即自訴人等，又因當時之管理人楊朝琴為村中耆老，故基於楊朝琴之提
          議，決議將該筆補償費之半數交予上訴人即自訴人等情，業經證人潘天木
          （即曾參與該次大會，亦為廣惠宮信徒）於原審審理時到庭結證屬實，並
          有被告所提出該次大會之會議紀錄一紙附卷可稽（見原審卷第七十頁），
          該項決議應屬真實。被告既係經廣惠宮信徒大會所選任之管理人，又係於
          該次信徒大會後始行擔任管理人一職，對廣惠宮重大事務之處理，自應依
          信徒大會之決議行事，而信徒大會既已決議將該筆補償費之半數交予上訴
          人即自訴人等，並已經前任管理人楊朝琴公告，被告依該決議將半數補償
          費交付上訴人即自訴人等，再將餘款存於廣惠宮之帳戶中，亦難認被告對
          該筆補償費有何不法所有之主觀犯意。
    （四）卷附上開土地之地籍資料，均顯示該土地為廣惠宮所有之物，而上訴人即
          自訴人等亦陳稱該筆土地係於日據時期之大正年間由其父、祖，楊萬春、
          吳阿生等人登記於廣惠宮（當時名為三仙國王宮）名下，則依現存之資料
          既無從認定該土地係上訴人即自訴人等之父祖，為避免各共有人私自處分
          之意，乃暫時將上開土地登記於廣惠宮名下，而廣惠宮之信徒中亦無人知
          悉此事，業經證人潘天木於原審審理時結證無誤，如前所述，且被告現年
          僅四十八歲（四十年生），並甫於二年前接任廣惠宮之管理人，尚難要求
          被告應知悉該筆土地之來由；是廣惠宮基於土地所有人之地位，先由前管
          理人楊朝琴依屏東縣政府之函告，領取該筆土地之補償費，再由楊朝琴依
          信徒大會之決議，將該筆補償費之半數，給予上訴人即自訴人等，被告僅
          係依其接任時土地登記之狀況及信徒大會之決議行事，於有權機關對該筆
          土地所有權或該筆補償費之歸屬為有利於上訴人即自訴人等之認定前，尚
          難認被告有何明知該土地及補償費為上訴人即自訴人等所有之物，仍為自
          己或廣惠宮不法所有而占有該筆補償費之意。
    （五）綜上所述，上訴人即自訴人認定被告犯嫌所憑之證據，未達通常一般人均
          不致有所懷疑，而得以確信其為真實之程度。此外復查無其他積極證據證
          明被告確有侵占之犯行，被告之侵占犯罪即屬不能證明。
六、原審為被告無罪之諭知，核無不合。上訴人即自訴人提起上訴，空言指摘原判決
    違誤，尚無理由，應予駁回。
據上論斷，應依刑事訴訟法第三百六十八條，判決如主文。
中    華    民    國        八十九      年      四      月    二十六    日
                              臺灣高等法院高雄分院刑事第五庭
                                  審判長法官  吳水木
                                        法官  惠光霞
                                        法官  陳朱貴
右正本證明與原本無異。
不得上訴。
                                      書記官  洪梅枝
中    華    民    國        八十九      年      四      月    二十八    日
                                                                      Ｈ


司法院資訊處製作；財團法人民間司法改革基金會備份。
